---
title: "复现 Nature Communications 图 4f：Hep G2 剂量–反应曲线"
subtitle: "ent-Paroxol 与 3-Fluoro-5-hydroxybenzonitrile 的细胞毒性"
date: today
author: "wmj"
format:
  pdf:
    documentclass: article
    pdf-engine: xelatex
    toc: true
    df-print: kable
    number-sections: true
    geometry: margin=2.2cm
    fontsize: 11pt
    link-citations: true
    colorlinks: true
    linkcolor: red
    urlcolor: red
    include-in-header:
      text: |
        \usepackage{ctex}
        \usepackage{fontspec}
        \usepackage{booktabs}
        \usepackage{longtable}
        \usepackage{array}
        \usepackage{float}
        \usepackage{xcolor}
        \usepackage{caption}
execute:
  eval: true    
  echo: true
  warning: false
  message: false
---

# 背景

本文复现 Chen 等（*Nat. Commun.* 2024, 15:8396）图 4f：用 CCK-8 法测得的
Hep G2 细胞在两种候选污染物不同浓度下的存活率（cell viability），并拟合
四参数对数逻辑斯蒂（4PL）剂量–反应曲线以估计 IC~50~。原文报告
ent-Paroxol 的 $\text{IC}_{50}$ 为 494.4 $\mu\rm{M}$、3-Fluoro-5-hydroxybenzonitrile 为 545.9 $\mu\rm{M}$，每个浓度 6 个生物学重复，误差棒为标准差。


```{r}
library(tidyverse)
library(minpack.lm)   # nlsLM：Levenberg–Marquardt，比 base nls 更稳健
library(broom)
library(cmdstanr)
library(posterior)
library(showtext)
showtext_auto()
```


```{r}
compound_levels <- c("ent-Paroxol", "3-Fluoro-5-hydroxybenzonitrile")

raw_data <- read_csv("data/fig4f.csv") |>
  mutate(compound = fct_relevel(compound, compound_levels))

head(raw_data) |>
  knitr::kable(digits = 3)
```

原始数据为长表：`compound`（化合物）、`conc_um`（浓度 $\mu\rm{M}$）、
`replicate`（重复编号）、`viability`（存活率）。把化合物设为有序因子，
使图例顺序与配色和原文一致（ent-Paroxol 在前）。


# 汇总为 mean ± sd

绘制的点与误差棒来自每个"化合物 × 浓度"组合的均值与标准差。
`conc_um == 0` 是归一化对照（存活率恒为 1），无法置于对数横轴，
仅在建模时保留、绘图时滤除。

```{r}
summary_data <- raw_data |>
  filter(conc_um > 0) |>
  group_by(compound, conc_um) |>
  summarise(
    mean = mean(viability),
    sd   = sd(viability),
    n    = n(),
    .groups = "drop"
  )

summary_data |>
  knitr::kable(digits = 3)
```


# 拟合 4PL 剂量–反应曲线

采用四参数对数逻辑斯蒂模型

$$
f(x) = \text{bottom} + \frac{\text{top} - \text{bottom}}{1 + (x / \text{IC}_{50})^{\text{hill}}}
$$

其中 `top`/`bottom` 为上/下平台，`IC50` 为半数抑制浓度，`hill` 为斜率。


变量含义和取值范围:

- `bottom`：**下渐近线**，即浓度趋于无穷大时的响应（viability）。本数据中
  表示高剂量下的最低细胞活力，可以取负值（NLS 里 ent-Paroxol 为 -0.158）。
  取值范围 $(-\infty, \text{top})$，拟合时约束在 $[-5, 1]$。
- `top`：**上渐近线**，即浓度为 0（对照/未处理）时的响应。CCK-8 归一化后
  约等于 1。取值范围 $(\text{bottom}, \infty)$，拟合时约束在 $[0, 3]$。
- `IC50`：**半数效应浓度**，即响应恰好落在 `top` 与 `bottom` 正中间
  （$(\text{top}+\text{bottom})/2$）时所对应的浓度，单位 $\mu\rm{M}$。恒为正，
  取值范围 $(0, \infty)$，拟合时约束在 $[1, 10^5]$。
- `hill`：**Hill 斜率**，刻画曲线在 `ec50` 附近的陡峭程度（绝对值越大越陡）。
  本参数化下取正值，对应抑制型（浓度升高响应下降）曲线。取值范围
  $(0, \infty)$，拟合时约束在 $[0.05, 20]$。
  
  
  


# NLS 基准拟合

用 base 的 `nls()` 的 port 算法，

```{r, eval=FALSE}
fit_nls <- function(data) {
  nls(viability ~ bottom + (top - bottom) / (1 + (conc_um / ec50)^hill),
      data      = data,
      start     = list(bottom = -0.2, top = 1, ec50 = 500, hill = 1),
      lower     = c(bottom = -5, top = 0, ec50 = 1, hill = 0.05),
      upper     = c(bottom = 1, top = 3, ec50 = 1e5, hill = 20),
      algorithm = "port",
      control   = list(maxiter = 1000))
}
```


也可以使用 `minpack::nlsLM()`
```{r}
fit_4pl <- function(data) {
  nlsLM(
    viability ~ bottom + (top - bottom) / (1 + (conc_um / ec50)^hill),
    data = data,
    start = list(bottom = -0.2, top = 1, ec50 = 500, hill = 1),
    lower = c(bottom = -5, top = 0, ec50 = 1, hill = 0.05),
    upper = c(bottom = 1, top = 3, ec50 = 1e5, hill = 20),
    control = nls.lm.control(maxiter = 1000, ftol = 1e-10, ptol = 1e-10)
  )
}

nls_coef <- raw_data |>
  group_nest(compound) |>
  mutate(mod = map(data, fit_4pl),
         coef = map(mod, broom::tidy)) |>
  select(compound, coef) |>
  unnest(coef)

nls_coef |>
  select(compound, term, estimate, std.error) |>
  knitr::kable(digits = 3) |>
  kableExtra::kable_styling(font_size = 10)
```

关键在 **ent-Paroxol 的 `bottom = -0.158`（负值）**，这使它的曲线在高浓度区
明显下探、与 3-Fluoro 拉开间距。
拟合得到的 $\text{IC}_{50}$ 与原文几乎一致（3-Fluoro-5-hydroxybenzonitrile 约 546 $\mu\rm{M}$
对 545.9 $\mu\rm{M}$；ent-Paroxol 约 500 $\mu\rm{M}$ 对 494.4 $\mu\rm{M}$），说明数据与模型选择都对得上。


## 生成平滑拟合曲线

在对数浓度范围内取密网格，对每个模型 `predict`，得到画线用的数据。

```{r}
grid <- tibble(conc_um = 10^seq(log10(5), log10(2000), length.out = 600))

pred_data <- raw_data |>
  group_nest(compound) |>
  mutate(
    mod = map(data, fit_4pl)
  ) |> 
  mutate(pred = map(mod, ~ mutate(grid, mean = predict(.x, newdata = grid)))) |>
  select(compound, pred) |>
  unnest(pred)
```

## 绘图

```{r}
#| label: fig-4f
#| fig-width: 6.2
#| fig-height: 5
#| fig-cap: "复现图 4f：Hep G2 细胞存活率对化合物浓度的剂量–反应曲线（mean ± sd, n = 6）。"

pal <- c(
  "ent-Paroxol"                     = "#4A98E0",
  "3-Fluoro-5-hydroxybenzonitrile"  = "#F47C7C"
)

summary_data |> 
  ggplot(aes(x = conc_um, y = mean, colour = compound)) +
  geom_line(data = pred_data, linewidth = 0.8) +
  geom_errorbar(aes(ymin = mean - sd, ymax = mean + sd),
                width = 0.06, linewidth = 0.6) +
  geom_point(size = 2.6) +
  scale_x_log10(
    breaks = c(10, 100, 1000),
    labels = scales::label_log()
  ) +
  scale_y_continuous(
    breaks = seq(0, 1.2, 0.2),
    labels = scales::label_number(accuracy = 0.1)
  ) +
  scale_colour_manual(values = pal) +
  labs(x = "Concentration/\u00b5M", y = "Cell Viability", colour = NULL) +
  theme_test(base_size = 15) +
  theme(axis.line = element_line(linewidth = 0.7),
        axis.ticks = element_line(linewidth = 0.7),
        axis.ticks.length = unit(4, "pt"),
        legend.position = c(0.02, 0.14),
        legend.justification = c(0, 0.5),
        legend.text = element_text(size = 11))
```


# 用 brms 拟合

## 非线性公式

这里，我们把 IC50 放在对数尺度 (exp(logic50)) 保证为正。

```{r}
library(brms)
library(tidybayes)

bform <- bf(
  viability ~ bottom + (top - bottom) / (1 + (conc_um / exp(logic50))^hill),
  bottom + top + logic50 + hill ~ 0 + compound,
  sigma ~ 0 + compound,
  nl = TRUE
)

bprior <- c(
  prior(normal(0, 0.1),   nlpar = "bottom"),
  prior(normal(1, 0.15),  nlpar = "top"),
  prior(normal(6.21, 1),  nlpar = "logic50"),   # log(500) ≈ 6.21
  prior(normal(1.5, 0.8), nlpar = "hill", lb = 0)
)


fit <- brm(bform,
           data       = raw_data,
           prior      = bprior,
           backend    = "cmdstanr",
           chains     = 4,
           cores      = 4,
           iter       = 2000,
           seed       = 1024,
           control    = list(adapt_delta = 0.98),
           file       = "fits/brms_fit",
           file_refit = "on_change")          # 公式或先验改动后自动重拟合

```


## 绘图

后验拟合曲线: 每个化合物在浓度网格上取 add_epred_draws 的中位数 + 95% 区间。
newdata 必须含模型两个预测变量 (conc_um, compound)。

```{r}
#| fig-width: 8
#| fig-height: 5
#| fig-cap: "brms 后验中位数曲线"

curve_data <- expand_grid(
  conc_um  = 10^seq(log10(5), log10(2000), length.out = 300),
  compound = factor(levels(raw_data$compound), levels = levels(raw_data$compound))
) |>
  tidybayes::add_epred_draws(fit) |>
  tidybayes::median_qi(.epred, .width = 0.95) |>
  ungroup()


curve_data |> 
  ggplot(aes(colour = compound)) +
  geom_ribbon(
    aes(x = conc_um, ymin = .lower, ymax = .upper, fill = compound),
    alpha = 0.15, colour = NA
  ) +
  geom_line(
    aes(x = conc_um, y = .epred),
    linewidth = 0.8
  ) +
  geom_errorbar(
    data = summary_data,
    aes(x = conc_um, ymin = mean - sd, ymax = mean + sd),
    width = 0.06, linewidth = 0.6
  ) +
  geom_point(
    data = summary_data,
    aes(x = conc_um, y = mean),
    size = 2.6
  ) +
  scale_x_log10(breaks = c(10, 100, 1000),
                labels = scales::label_math(10^.x)(c(1, 2, 3)),
                limits = c(4, 2200)) +
  scale_y_continuous(breaks = seq(0, 1.2, 0.2), limits = c(0, 1.2),
                     expand = expansion(mult = c(0.01, 0.02))) +
  scale_colour_manual(values = pal) +
  scale_fill_manual(values = pal) +
  coord_cartesian(xlim = c(4, 2200), ylim = c(0, 1.2)) + # 只裁剪视图
  labs(x = "Concentration/\u00b5M", y = "Cell Viability",
       colour = NULL, fill = NULL) +
  theme_classic(base_size = 15) +
  theme(axis.line = element_line(linewidth = 0.7),
        axis.ticks = element_line(linewidth = 0.7),
        axis.ticks.length = unit(4, "pt"),
        legend.position = c(0.02, 0.14),
        legend.justification = c(0, 0.5),
        legend.text = element_text(size = 11))
```



# 用 Stan 拟合

先准备 Stan 需要的数据，包括先验。

```text
real<lower=0> prior_bottom_sd;  // bottom   ~ N(0, prior_bottom_sd)
real<lower=0> prior_gap_sd;     // log_gap  ~ N(0, prior_gap_sd)
real prior_hill_mu;             // log_hill ~ N(prior_hill_mu, prior_hill_sd)
```

  
  
```{r}
dat <- raw_data |>
  mutate(compound_id = as.integer(compound)) |>
  arrange(compound_id, conc_um, replicate)

grid <- crossing(compound_id = seq_along(compound_levels),
                 conc_um = 10^seq(log10(5), log10(2000), length.out = 200)) |>
  mutate(
    compound = factor(compound_levels[compound_id], levels = compound_levels),
    grid_id  = row_number()
  )

stan_data <- list(
  N                  = nrow(dat), 
  J                  = length(compound_levels),
  compound           = dat$compound_id, 
  concentration      = dat$conc_um, 
  y                  = dat$viability,
  M                  = nrow(grid), 
  compound_grid      = grid$compound_id,
  concentration_grid = grid$conc_um,
  
  prior_bottom_sd    = 0.2, 
  prior_gap_sd       = 0.25,
  prior_hill_mu      = log(1.5), 
  prior_hill_sd      = 0.8
)

model <- cmdstan_model("Stan/dose_response_compare.stan", quiet = TRUE)

fit <- model$sample(
  data            = stan_data, 
  seed            = 1024, 
  chains          = 4, 
  parallel_chains = 4,
  iter_warmup     = 1000, 
  iter_sampling   = 1000, 
  adapt_delta     = 0.95,
  max_treedepth   = 12,
  refresh         = 0
)
```

```{r}
fit$summary(c("bottom", "top", "ec50", "hill")) |>
  select(variable, mean, median, sd) |>
  knitr::kable(digits = 3)
```

# 用 Stan 拟合，放宽先验

把 `bottom` 的先验从 `normal(0, 0.2)` 放宽为 `normal(0, 1)`（近似平坦），
其余也作调整。目的是想检验先验收缩是不是导致 ent-Paroxol 蓝线被拉高的主因。

```{r}
stan_data <- list(
  N                  = nrow(dat), 
  J                  = length(compound_levels),
  compound           = dat$compound_id, 
  concentration      = dat$conc_um, 
  y                  = dat$viability,
  M                  = nrow(grid), 
  compound_grid      = grid$compound_id,
  concentration_grid = grid$conc_um,
  
  prior_bottom_sd    = 1, 
  prior_gap_sd       = 1,
  prior_hill_mu      = 0, 
  prior_hill_sd      = 1.5
)


fit_wide  <- model$sample(
  data            = stan_data, 
  seed            = 1024, 
  chains          = 4, 
  parallel_chains = 4,
  iter_warmup     = 1000, 
  iter_sampling   = 1000, 
  adapt_delta     = 0.95,
  max_treedepth   = 12,
  refresh         = 0
)
```


```{r}
fit_wide$summary(c("bottom", "top", "ec50", "hill")) |>
  select(variable, mean, median, sd) |>
  knitr::kable(digits = 3)
```


# 参数对比

```{r}
#| label: tbl-param
#| tbl-cap: "NLS 点估计 vs Stan 后验中位数（ent-Paroxol / 3-Fluoro）"

nls_wide <- nls_coef |>
  select(compound, term, estimate) |>
  pivot_wider(names_from = term, values_from = estimate)

stan_median <- function(fitobj) {
  fitobj$summary(c("bottom", "top", "ec50", "hill")) |>
    dplyr::select(variable, median) |>
    mutate(compound_id = as.integer(str_extract(variable, "(?<=\\[)\\d")),
           term = str_remove(variable, "\\[\\d\\]")   ) |>
    mutate(compound = factor(compound_levels[compound_id], levels = compound_levels)) |>
    dplyr::select(compound, term, median) |>
    pivot_wider(names_from = term, values_from = median) |>
    select(compound, bottom, top, ec50, hill)
}

bind_rows(
  nls_wide |> mutate(method = "NLS"),
  stan_median(fit)      |> mutate(method = "Stan 原先验"),
  stan_median(fit_wide) |> mutate(method = "Stan 放宽 bottom")
) |>
  relocate(method, compound) |>
  knitr::kable(digits = 3)
```



观察：NLS 里 ent-Paroxol 的 `bottom = -0.158`，Stan 后验中位数只有约 -0.05
至 -0.07；放宽 bottom 先验后恢复到约 -0.07，仍与 NLS 有明显差异。
同时 ent-Paroxol 的 `hill` 从 NLS 的 1.53 变成后验的 2.3–2.6，且后验很宽
（sd 约 1.8），说明该参数弱识别。

## 曲线间距对比

两条拟合线（ent-Paroxol 蓝、3-Fluoro 红）在网格点上的拟合值之差，
取若干浓度点的绝对值。

```{r}
nls_curve <- map_dfr(compound_levels, function(cc) {
  m <- fit_4pl(filter(raw_data, compound == cc))
  g <- grid |>
    filter(compound_id == which(compound_levels == cc)) |>
    mutate(compound = factor(cc, levels = compound_levels))
  g |> mutate(fit = predict(m, newdata = g))
})

post_curve <- function(fitobj) {
  mu <- fitobj$draws("mu_grid")
  med <- apply(mu, 3, median)
  grid |> mutate(median_fit = as.numeric(med)) 
}

cur_tight <- post_curve(fit)
cur_wide  <- post_curve(fit_wide)
```


网格为对数等距，取最接近目标浓度的点

```{r}
#| label: tbl-gap
#| tbl-cap: "两条拟合线的间距（拟合值之差，绝对值）"

targets <- c(100, 500, 1000, 1500, 2000)
nn <- sapply(targets, function(t) which.min(abs(grid$conc_um[1:200] - t)))

gap_nls   <- function(i) abs(nls_curve$fit[i] - nls_curve$fit[i + 200])
gap_tight <- function(i) abs(cur_tight$median_fit[i] - cur_tight$median_fit[i + 200])
gap_wide  <- function(i) abs(cur_wide$median_fit[i]  - cur_wide$median_fit[i + 200])

tibble(
  target_conc = targets,
  grid_conc   = grid$conc_um[nn],
  NLS         = sapply(nn, gap_nls),
  Stan_原先验  = sapply(nn, gap_tight),
  Stan_放宽bottom = sapply(nn, gap_wide)
) |>
  knitr::kable(digits = 3)
```

放宽先验能拉开一点，但不足以完全恢复 NLS 的间距（例如 100 $\mu\rm{M}$ 处
NLS 0.102 → 放宽后 0.064）。

## 曲线叠加图

```{r}
#| fig-cap: "NLS 与 Stan 后验中位数曲线的叠加对比"
#| fig-width: 8
#| fig-height: 5


allcurves <- bind_rows(
  nls_curve |> mutate(method = "NLS"),
  cur_tight |> rename(fit = median_fit) |> mutate(method = "Stan 原先验"),
  cur_wide  |> rename(fit = median_fit) |> mutate(method = "Stan 放宽bottom")
)

allcurves |> 
  ggplot(aes(conc_um, fit, colour = compound, linetype = method)) +
  geom_line(linewidth = 0.8) +
  geom_point(data = summary_data, aes(conc_um, mean), inherit.aes = FALSE) +
  scale_x_log10() +
  scale_colour_manual(values = pal) +
  labs(x = "Concentration (µM)", y = "Viability",
       colour = NULL, linetype = "拟合方法") +
  theme_bw(base_size = 13)
```

## 收敛诊断

```{r}
#| label: tbl-diag
#| tbl-cap: "Stan 拟合的收敛诊断（原先验）"

fit$summary(c("bottom", "top", "ec50", "hill", "sigma")) |>
  select(variable, mean, median, rhat, ess_bulk) |>
  knitr::kable(digits = 3)
```

$R^{hat} \approx 1.00$、ESS 充足，说明链已收敛——因此差异**不是**采样/初始值问题，而是先验 + 后验本身。

## 小结

放宽先验只能部分恢复间距。`bottom` 是弱识别的外推参数，
数据并不能强区分 `bottom = -0.158` 与 `bottom = -0.05`。因此：

- 若目标是**严格复现原图**：原图几乎肯定是 NLS 拟合，保留 `01_run_nls_model.R`；
- 若目标是 **Bayesian 分析**：放宽先验后接受曲线与 NLS 的差异是合理的，
  用后验区间呈现不确定性，不必强求与 NLS 完全重合。


